【裁判字號】    95,上易,210
【裁判日期】    950912
【裁判案由】    清償借款
【裁判全文】
臺灣高等法院臺中分院民事判決         95年度上易字第210號
上訴人即    甲○○
被上訴人
訴訟代理人  呂勝賢律師
被上訴人即  乙○○
上訴人
訴訟代理人  洪塗生律師
複代理人    張克安律師
複代理人    李佳蓉律師
上列當事人間請求清償借款事件，兩造對於民國95年4月25日臺
灣臺中地方法院95年度訴字第198號第一審判決各自提起上訴，
本院於95年8月29日言詞辯論終結，判決如下：
    主  文
原判決關於(一)駁回甲○○下列第2項之訴，(二)命乙○○給付92萬
元超過90年4月13日起算以前之利息部分及訴訟費用之裁判均廢
棄。
上廢棄(一)部分，乙○○應再給付甲○○新台幣50萬元及自90年4
月13日起至清償日止按年息百分之5計算之利息。
第1項廢棄(二)部分，甲○○在第一審之訴駁回。
兩造其餘上訴均駁回。
第一、二審訴訟費用由乙○○負擔10分之9，餘由甲○○負擔。
    事實及理由
一、上訴人甲○○主張：上訴人乙○○自民國（下同）75年間起
    至76年2月14日止，計向伊借款新台幣（下同）60萬元，又
    自76年6月11日起至81年8月25日止陸續借款82萬元。伊於90
    年3月12日發存證信函催告乙○○償還，乙○○並未清償。
    依伊所提出之借用證書、結算單及存證信函，已足認定乙○
    ○積欠伊系爭款項。又依伊提出之借用證書及結算單，亦已
    足認為已盡消費借貸要物性之舉證責任。又借貸利息兩造係
    約定依一般民間借貸利率，即月息15％計算，並以兩造間租
    賃關係之租金先抵充，如有不足，再由乙○○給付，而乙○
    ○以租金抵充利息尚有不足，伊並未積欠乙○○租金。爰依
    消費借貸之法律關係，求為命乙○○給付伊142萬元，及自
    90年3月17日起至清償日止，按年息百分之5計算之利息之判
    決。
二、上訴人乙○○則以：甲○○主張乙○○自75年間起至76年2
    月14日止，向甲○○借款60萬元部分，除上訴人提出75年6
    月6日之借用證書外，並無其他借用證書可資證明。再75年6
    月6日之借用證書與結算單所示之字跡並不相同，借用證書
    之真正亦有可疑。結算單則無乙○○之簽名，亦無日期之記
    載，未能認係乙○○所寫。甲○○主張乙○○自76年6月11
    日起至81年8月25日止借款82萬元部分，甲○○所提出之借
    用證書上未載明貸與人，且僅為大批印刷之制式書面，亦不
    足認乙○○有交付借款之事實，均未能認兩造間有該借貸關
    係存在。甲○○並於71年9月22日向乙○○承租坐落台中縣
    豐原市○○街66巷52號1樓房屋迄今，每月租金為4000元，
    甲○○自71年9月22日起至95年2月21日止共積欠租金112萬
    元，乙○○並主張抵銷等語，資為抗辯。於本院準備程序則
    承認向甲○○借用92萬元，但主張以甲○○租用其所有房屋
    未付之租金112萬元抵銷已無欠負，且否認尚積欠甲○○50
    萬元等語。
三、原審判命乙○○應給付甲○○92萬元及自 90年3月17日起至
    清償日止，按年息百分之5計算之利息，駁回甲○○其餘部
    分之請求；兩造均就其敗訴部分聲明不服，甲○○求為判決
    (一)原判決關於駁回甲○○下列之訴及訴訟費用之裁判均廢棄
    。(二)上廢棄部分，乙○○應再給付甲○○50萬元及自90年3
    月17日起至清償日止按年息百分之5計算之利息。(三)乙○○
    之上訴駁回。乙○○則求為判決：(一)原判決命乙○○給付部
    分廢棄。(二)上廢棄部分，甲○○在第一審之訴駁回。(三)甲○
    ○之上訴駁回。
四、甲○○主張：乙○○自75年間起至76年2月14日止，計向伊
    借款60萬元，又自76年6月11日起至81年8月25日止借款82萬
    元，兩造並約定利息依一般民間借貸利率即月息15％計算，
    並以甲○○向乙○○租用門牌台中縣豐原市○○街66巷52號
    1樓房屋應付每月4000元之租金先抵充，如有不足，再由乙
    ○○給付不足之數。乙○○借得款項後迄未清償，伊於90年
    3月12日寄發存證信函催告乙○○，乙○○均不置理等情，
    已據甲○○提出借用證書影本18張、結算單影本1張及存證
    信函為證，乙○○於本院準備程序中承認向甲○○借用92萬
    元，但主張業以甲○○租用其所有之門牌台中縣豐原市○○
    街66巷52號1樓房屋未付租金112萬元抵銷，且否認尚積欠甲
    ○○50萬元（本院卷21頁）。是甲○○所提借用證書18張，
    金額共計92萬元，乙○○並不否認借貸關係存在，此部分應
    可認定甲○○之主張為真實。至於結算單影本乙○○否認為
    真正，並抗辯伊未另欠甲○○50萬元。是本件之爭點即在於
    (一)兩造間有無系爭50萬元消費借貸關係存在？(二)乙○○可否
    就兩造間之租金債權與系爭142萬元借款債權行使抵銷權？
    查：
  (一)稱消費借貸者，謂當事人一方移轉金錢或其他代替物之所有
    權於他方，而約定他方以種類、品質、數量相同之物返還之
    契約，民法第474條第1項定有明文。是消費借貸契約為要物
    契約，以借貸意思表示相互一致與金錢之交付為其成立要件
    。故當事人主張有金錢借貸關係存在，須就其發生所須具備
    之要件即金錢之交付及借貸意思表示互相一致負舉證之責任
    。本件甲○○主張與乙○○有50萬元之借貸關係，甲○○即
    應就有交付50萬元借款之事實負舉證責任。甲○○主張乙○
    ○自75年間起至76年2月14日止，向伊借款60萬元，業據提
    出結算單為證。該結算單明載：「民國75年5月21日以前利
    子付清民國75年5月22日起開始算起民國76年2月14日止利子
    要付（60萬額利子要付）」，乃結算約明兩造間之借款本金
    50萬元之75年5月21日前之利息，確認已付清，而其利息另
    自75年5月22日起算，至76年2月14日止，累計本金60萬元之
    利息，尚未給付亦應給付。是以，由該結算單記載，已足證
    明乙○○於75年6月6日再借款10萬元前已積欠甲○○借款本
    金50萬元，為此乃就本金、利息之給付並為結算，足見借款
    事實已臻明確，其要物性已經具備。否則兩造豈可能結算確
    認75年5月21日以前利息已付清，並確認利息另自75年5月22
    日起算，至76年2月14日止，且其借款本金數額為60萬元？
    足證乙○○確有收受該50萬元借款無訛。又按，前開結算單
    乃係在75年6月6日借用金額10萬元之借用證書背面為結算記
    載，堪認兩造間結算之日期當在75年6月6日之時，與76年2
    月14日之期間，雖其上未記載日期，惟該結算單乃在於就兩
    造間借款本金及利息為結算，結算日期之是否記載，實於該
    結算單結算內容之真正及其效力不生影響，乙○○以該結算
    單未記載日期而否認結算單之真正，並無足取。又乙○○於
    原審提出租賃契約書影本2份，對該2份租賃契約書上乙○○
    之簽名印章印文及字跡係真正並無爭執。對其中第1份於71
    年9月22日簽訂之房屋賃契約書，其上之上訴人乙○○之印
    章印文，核與系爭借用證書，自75年6月6日起至78年8月29
    日止之借用證書上所蓋用乙○○之印章印文相符；其中第2
    份於87年7月1日簽訂之房屋賃契約書，（原審卷45頁至57頁
    ）其上之乙○○之印章印文，核與系爭借用證書，自78年11
    月29日起至81年5月7日止之借用證書上乙○○之印章印文相
    符（原審卷第15頁至24頁）。再者，本件系爭75年6月6日借
    用證書上及其背面結算單上（原審卷第6、7頁），乙○○之
    簽名、印章印文及字跡，核與前揭乙○○所提出而無爭執之
    2份租賃契約書上之乙○○本人之簽名、印章印文及字跡相
    符；而該結算單上之印章印文，與乙○○於原審所提出之兩
    造87年7月1日所簽訂房屋賃契約書，其上之乙○○之印章印
    文相符，更足證明結算單之真正，是甲○○就其主張借用證
    書所載之92萬元及結算單所欲證明之50萬元，兩造間有金錢
    借貸關係存在，就借貸關係所須具備之要件即金錢之交付及
    借貸意思表示互相一致已盡舉證之責任，可以採信，堪認兩
    造間有該142萬元之消費借貸關係存在。
  (二)乙○○抗辯：甲○○於71年9月22日向伊承租坐落台中縣豐
    原市○○街66巷52號1樓房屋迄今，每月租金為4000元之事
    實，業據乙○○提出房屋租賃契約書2份為證，並為甲○○
    所不爭執，堪認為真實。雖乙○○抗辯：甲○○自71年9月
    22日起即未付租金至95年2月21日止共積欠租金112萬元云云
    。然甲○○主張：兩造約定依一般民間借貸利率即月息15％
    計算利息，並以租金先抵充利息，如有不足，再由乙○○給
    付不足之數。兩造間就借款是否有約定利息，及租金債權是
    否已抵充利息完畢，爭執甚烈。然如前述，應認甲○○提出
    之上開結算單為真正。依結算單所載之內容：「民國75年5
    月21日以前利子付清民國75年5月22日起開始算起民國76年2
    月14日止利子要付（60萬額利子要付）」觀之，已足認兩造
    間就消費借貸關係，確有利息之約定。乙○○主張依借用證
    書並無利息之約定，且亦特別以斜線刻意除去利息等欄位云
    云，並無足採。而乙○○另又辯稱所以無利息之約定實係基
    於同意不增加甲○○租金云云。惟依71年9月22日房屋租賃
    契約書所示，兩造雖於第4條有約定：「租金每月新台幣400
    0元，於各該月初日由承租人持至出租人處繳納」，惟自71
    年9月22日迄今均未曾有乙○○業自甲○○處收受租金之記
    載，且乙○○亦未曾向甲○○催討過租金，已可認定上開租
    金業抵償兩造間系爭借款之利息無訛。乙○○主張以該房屋
    之112萬元租金債權，與其所積欠之借款債權抵銷，即無理
    由。
五、按給付無確定期限者，債務人於債權人得請求給付時，經其
    催告而未為給付，自受催告時起，負遲延責任；遲延之債務
    ，以支付金錢為標的者，債權人得請求依法定利率計算之遲
    延利息，民法第229條第2項前段及第233條前段分別定有明
    文。又借用人應於約定期限內，返還與借用物種類、品質、
    數量相同之物。未定返還期限者，借用人得隨時返還，貸與
    人亦得定1個月以上之相當期限，催告返還，民法第478條定
    有明文。所謂返還，通說係指「終止契約之意思表示」而言
    ，亦即貸與人一經向借用人催告（或起訴），其消費借貸關
    係即行終止，惟法律為使借用人便於準備起見，特設「1個
    月以上相當期限」之恩惠期間，借用人須俟該期限屆滿，始
    負返還責任，貸與人亦始有請求之權利。經查，系爭借用證
    書上所載之借款，兩造並未約定清償期，核屬給付無確定期
    限之債務。甲○○係於90年3月12日催告乙○○於函到3日內
    給付借款，乙○○於90年3月13日收受（原審卷第25、26頁
    ），乙○○應於90年4月13日起始負遲延責任。甲○○請求
    遲延利息應自該日起算，方為合法。其超過部分之請求不能
    准許。
六、綜上所述，甲○○依消費借貸之法律關係，訴請乙○○給付
    借款142萬元，及自90年4月13日起至清償日止，按年息百分
    之5計算之利息部分，為有理由，應予准許。原審僅判命乙
    ○○給付92萬元及其遲延利息，關於駁回其餘50萬元及其遲
    延利息部分之請求，尚有未當，甲○○上訴意旨指摘原判決
    此部分不當，求予廢棄改判，為有理由，應由本院予以廢棄
    改判如主文第2項所示。利息部分應自90年4月13日起算，甲
    ○○請求該日以前起算之利息部分，為無理由，乙○○就此
    部分之上訴即有理由，應將原判決超過該日以前之利息部分
    廢棄駁回甲○○該部分在第一審之訴。而乙○○就其92萬元
    及利息敗訴部分上訴無理由，應予駁回。
七、據上論結，本件兩造上訴均為一部有理由，一部為無理由，
    依民事訴訟法第450條、第449條第1項、第79條，判決如主
    文。
中    華    民    國    95    年    9     月    12    日
                    民事第三庭審判長法  官  陳照德
                                    法  官  陳成泉
                                    法  官  曾謀貴
以上正本係照原本作成。
不得上訴。
                                    書記官  李妍嬅
中    華    民    國    95    年    9     月    12    日
                                                      Ｄ


司法院資訊處製作；財團法人民間司法改革基金會備份。
